ACORDAO-COMPLETO-2368702

ACÓRDÃO 8384/2019 ATA 29/2019 - PRIMEIRA CÂMARA

VISTOS, relatados e discutidos estes autos de representação a respeito de possíveis irregularidades ocorridas no município de Arroio Grande/RS, relacionadas à execução de obras do Programa Nacional de Reestruturação e Aquisição de Equipamentos para a Rede Escolar Pública de Educação Infantil (Proinfância) ;
ACORDAM os Ministros do Tribunal de Contas da União, reunidos em sessão da Primeira Câmara, ante as razões expostas pelo Relator, em:
9.1. com fundamento nos art. 235 e 237, inciso III, do Regimento Interno do Tribunal de Contas da União c/c os arts. 103, § 1º, e 106, § 3º, inciso I, da Resolução-TCU 259/2014, conhecer da presente representação e considerá-la prejudicada;
9.2. encaminhar cópia deste acórdão para o Fundo Nacional de Desenvolvimento da Educação e para a sua auditoria interna, para adoção das providências de sua alçada, nos termos do art. 106, § 3º, inciso I, da Resolução-TCU 259/2014;
9.3. dar ciência deste acórdão ao representante;
9.4. arquivar os presentes autos.

Representação decorrente de deliberação encaminhada pelo TCE/RS acerca de possíveis irregularidades na construção da Escola Municipal de Ensino Infantil Bairro Santana, no município de Arroio Grande/RS, com recursos do programa Proinfância.

Primeira Câmara

Município de Arroio Grande - RS.

3. Representante: Tribunal de Contas do Estado do Rio Grande do Sul.

13.1. Ministros presentes: Walton Alencar Rodrigues (Presidente), Benjamin Zymler, Bruno Dantas (Relator) e Vital do Rêgo.
13.2. Ministros-Substitutos presentes: Augusto Sherman Cavalcanti e Weder de Oliveira.

BRUNO DANTAS

Adoto como relatório, com os ajustes necessários, a instrução da secretaria responsável pela análise da demanda (peça 5) , que contou com a anuência do representante da unidade (peça 6) :
"INTRODUÇÃO
Cuidam os autos de representação do Tribunal de Contas do Estado do Rio Grande do Sul (TCE/RS) a respeito de possíveis irregularidades ocorridas no Município de Arroio Grande/RS, relacionadas à execução de obras do Programa Nacional de Reestruturação e Aquisição de Equipamentos para a Rede Escolar Pública de Educação Infantil (Proinfância) .
HISTÓRICO
2. Os documentos constantes da peça 1 foram apresentados pelo TCE/RS em decorrência de deliberação daquele Tribunal que analisou os resultados de ação de controle específica realizada no referido município. Na ação de controle, foram identificados dois convênios do Proinfância firmados entre o FNDE e Município de Arroio Grande, visando a construção de duas escolas.
3. Um dos convênios rege-se pelo Termo de Compromisso PAC2 9037/2014 e tem por objeto a construção de Escola Proinfância Tipo C, com aplicação de metodologia inovadora, com repasse de verba estipulada em R$ 797.131,89. Para a construção, o Município firmou o Contrato 054, de 27/5/2014, com a empresa MVC Componentes Plásticos Ltda., com prazo de execução de doze meses, contados a partir de 15/9/2014.
4. Segundo apontamento do TCE/RS, a obra ficou paralisada de 25/3/2015 a 25/7/2015, sob a justificativa de falta de mão-de-obra especializada na região. Ao buscar o restabelecimento do equilíbrio econômico-financeiro junto ao Município, a empresa não obteve êxito. A partir disso, não retomou a execução da obra após a devida notificação, razão por que o Município rescindiu o contrato.
5. Nesse convênio, a aludida irregularidade, conforme apontamento da equipe de auditoria do TCE/RS, residiria no fato de que o Município não adotou cautelas para que a garantia contratual fosse efetivamente apresentada, de tal sorte que, diante da posterior inexecução contratual, não foi possível executá-la para compensar os prejuízos do Município e fazer frente às multas previstas no contrato (que também não teriam sido aplicadas) . Assim, no ver da equipe de auditoria, apresentava-se prejuízo ao erário de R$ 39.856,59, montante equivalente a 5% do valor total do contrato (R$ 797.131,89) .
6. Apesar disso, o TCE/RS, considerando que a totalidade das verbas envolvidas eram federais, não acatou a proposta de sua unidade técnica (de imputação de débito e de aplicação de multa) , determinando apenas que cópia da decisão fosse remetida ao TCU para a adoção das medidas que esta Corte julgasse adequadas.
7. A fiscalização e a decisão que a analisou trataram ainda de outro convênio. Entretanto, neste caso, o TCE/RS reconheceu a sua competência, dado que, apesar de a obra analisada envolver verbas federais, também utilizou recursos municipais em montante superior ao débito apurado, imputado por aquele Tribunal ao responsável pela administração de Arroio Grande (peça 1, p. 2) .
8. Ante esse quadro, esta representação cuida apenas do Termo de Compromisso PAC2 9037/2014, no valor de R$ 797.131,89
EXAME DE ADMISSIBILIDADE
9. Inicialmente, deve-se registrar que a representação preenche os requisitos de admissibilidade constantes do art. 235 do Regimento Interno do TCU, haja vista a matéria ser de competência do Tribunal, referir-se a responsável sujeito a sua jurisdição, estar redigida em linguagem clara e objetiva, conter nome legível, qualificação e endereço do representante, bem como se encontrar acompanhada de suficientes indícios concernentes à irregularidade ou ilegalidade.
10. Além disso, o TCE/RS possui legitimidade para representar ao Tribunal, consoante disposto no inciso IV do art. 237 do RI/TCU.
11. Ainda, conforme dispõe o art. 103, § 1º, in fine, da Resolução - TCU 259/2014, verifica-se a existência do interesse público no trato da suposta irregularidade/ilegalidade, pois a inexecução contratual poderia, em tese, causar prejuízo ao erário, especialmente se os recursos recebidos pelo Município não foram restituídos ao FNDE.
12. Dessa forma, a representação poderá ser conhecida, para fins de comprovar a sua procedência, nos termos do art. 234, § 2º, segunda parte, do Regimento Interno do TCU, aplicável às representações de acordo com o parágrafo único do art. 237 do mesmo RI/TCU.
EXAME SUMÁRIO
13. Este exame sumário, em consonância com o art. 106 da Resolução - TCU 259/2014, visa verificar se, sob os aspectos de risco, materialidade e relevância, esta representação justifica pronta atuação deste Tribunal.
14. Quanto à materialidade, o prejuízo aventado pelo TCE/RS (R$ 39.856,59) não justificaria, em princípio, atuação específica do Tribunal, dado que a instauração de tomada de contas especial é dispensada quando o valor do prejuízo é inferior ao piso do inciso I do art. 6º da IN - TCU 71/2012 (R$ 100 mil) . Apesar disso, o processo não apresenta elementos que comprovem que a totalidade dos recursos disponibilizados pelo FNDE tenha sido restituída aos cofres federais. Assim, tem-se sob análise um montante de R$ 797.131,89, superior, portanto, ao referido piso.
15. No que tange ao risco, a inexecução da obra impede que, no âmbito do município em referência, sejam alcançados os objetivos do Proinfância.
16. Por consequência, no campo da relevância, têm-se importantes impactos sociais no público-alvo do Projeto.
17. Tendo isso em conta, conclui-se que, sob os aspectos de materialidade, risco e relevância, esta representação contém elementos que justificam o prosseguimento de sua apuração.
18. Entretanto, defende-se que o prosseguimento da apuração abranja, por ora, tão somente o exame da regularidade da atuação do FNDE, não alcançando, portanto, nuances da execução contratual no nível municipal. Dessa forma, será analisado se aquela autarquia obteve a devolução da totalidade dos recursos disponibilizados ou se, diante de eventual impossibilidade, adotou as medidas a seu alcance para a recomposição dos cofres públicos. Não se propõe ainda buscar elementos adicionais para aferir a regularidade da atuação do município em sua relação com a empresa contratada.
19. Essa proposta se justifica porque as irregularidades aventadas (especialmente a falta de garantia) , por sua natureza, podem ser a causa de eventual prejuízo infligido aos cofres públicos. Logo, revela-se mais adequado que a sua apuração, em consonância com o princípio da economia processual, seja realizada em um único processo, mais especificamente, na eventual tomada de contas especial (TCE) instaurada pelo FNDE.
20. Além disso, considerando que, na fase de prestação de contas, o FNDE terá oportunidade de verificar se as irregularidades apontadas causaram efetivo prejuízo ao Programa, aplica-se ainda ao caso a seguinte diretriz do item 36 da Portaria Segecex 12/2016 (Orientações para autuação, instrução e exame de denúncias e representações) :
‘Com vistas a evitar a duplicidade de esforços, nas hipóteses em que o objeto da denúncia ou representação já estiver sendo tratado por outra instância de controle, tais como, pelo órgão concedente ou pelo órgão de controle interno, a unidade técnica poderá propor determinação para que este órgão exerça a sua fiscalização primária, informando ao Tribunal sobre as conclusões da apuração no prazo assinalado, seguido da proposta de arquivamento do processo (Acórdão 2193/2014-TCU-Plenário, Acórdão 7.890/2014-TCU-1ª. Câmara) .’
EXAME TÉCNICO
22. Em pesquisa ao Sistema Integrado de Monitoramento, Execução e Controle do Ministério da Educação (Simec) , realizada em 24/6/2019, verificou-se que a obra ‘EMEI Bairro Santana (1009316) ’, no valor de R$ 797.132,70, regida pelo Termo de Compromisso 9037/2014, encontrava-se com o status ‘obra cancelada’, situação do convênio ‘vencido’ e com um nível de execução de 8,61% (peça 4) .
23. Ante esse quadro, para aferição da regularidade da atuação da autarquia, propõe-se a realização de diligência ao FNDE, visando buscar informações sobre o volume de recursos já liberados ao Município de Arroio Grande, bem como sobre eventuais devoluções e medidas adotadas (e a adotar) para a preservação dos cofres públicos.
CONCLUSÃO
24. O documento constante da peça 1 deve ser conhecido como representação, por preencher os requisitos previstos nos arts. 235 e 237, inciso IV, do Regimento Interno/TCU e no art. 103, § 1º, da Resolução - TCU 259/2014.
25. Realizado o exame sumário, verificou-se que a representação atendia aos requisitos de risco, relevância e materialidade exigidos pelo art. 106 da Resolução - TCU 259/2014. Apesar disso, considerou-se mais adequado que, pela natureza das possíveis irregularidades examinadas, não fosse aprofundada, neste momento, a análise de eventual responsabilidade do gestor municipal, a ser aferida no âmbito de TCE eventualmente instaurada pelo FNDE.
26. Por conseguinte, tendo em conta o nível de execução do convênio e o volume de recursos envolvidos, propõe-se realizar diligência ao FNDE para que detalhe o histórico físico-financeiro do pacto e as medidas adotadas em face de eventual inadimplência da convenente.
PROPOSTA DE ENCAMINHAMENTO
27. Ante todo o exposto, submetem-se os autos à consideração superior, propondo:
a) conhecer da presente representação, satisfeitos os requisitos de admissibilidade previstos nos arts. 235 e 237, inciso IV, do Regimento Interno deste Tribunal, e no art. 103, § 1º, da Resolução - TCU 259/2014;
b) realizar diligência, com fundamento no art. 157 do RI/TCU, ao Fundo Nacional de Desenvolvimento da Educação (FNDE) , para que, no prazo de quinze dias, sejam encaminhados os seguintes informações e documentos relacionados ao Termo de Compromisso PAC2 9037/2014, firmado entre o FNDE e o Município de Arroio Grande/RS, para a execução da obra ‘EMEI Bairro Santana (1009316) ’:
b.1) histórico completo do convênio, desde a assinatura até a data da resposta apresentada à diligência proposta;
b.2) quais foram os valores efetivamente liberados para o Município de Arroio Grande/RS no âmbito do referido pacto? (com indicação de datas e conta de destino) ;
b.3) considerando que, no Sistema Integrado de Monitoramento, Execução e Controle do Ministério da Educação (Simec) , apresentam-se os status ‘obra cancelada’ e ‘convênio vencido’, houve devolução dos valores recebidos pelo Município ao FNDE?
b.3.1) em caso positivo, em que volume e datas?
b.3.2) em caso negativo ou de devolução parcial:
b.3.2.1) a falta de devolução gerou situação de inadimplência do convenente? (justificar com indicação normativa) 
b.3.2.2) quais medidas foram adotadas pelo FNDE em face da eventual inadimplência?
b.3.2.3) quais as próximas medidas e os prazos previstos para a solução da situação de inadimplência?
b.3.2.4) justificar, com indicação dos específicos normativos de suporte, as razões das medidas adotadas, bem como de eventual inércia do FNDE em buscar a recomposição dos cofres públicos;
b.4) cópia integral do Termo de Compromisso PAC2 9037/2014, bem como de eventuais aditivos e/ou documentos complementares de todos os instrumentos citados;
b.5) cópia de todas as comunicações por intermédio das quais o FNDE tenha eventualmente cobrado o cumprimento de obrigações não adimplidas pelo Município;
c) encaminhar cópia da peça 1 e da presente instrução ao FNDE a fim de subsidiar as manifestações a serem requeridas.”
É o relatório.

não há.

Não atuou.

TERMO DE COMPROMISSO COM O OBJETIVO DE CONSTRUÇÃO DE ESCOLA NO ÂMBITO DO PROGRAMA PROINFÂNCIA. EXECUÇÃO PARCIAL. CANCELAMENTO DA OBRA. INEXISTÊNCIA DE GARANTIA CONTRATUAL. DEVOLUÇÃO DO SALDO DE RECURSOS NÃO UTILIZADOS. EXAME SUMÁRIO. BAIXOS RISCO, MATERIALIDADE E RELEVÂNCIA. CONHECIMENTO. CIÊNCIA. ARQUIVAMENTO.

REPRESENTAÇÃO (REPR)

Secretaria de Controle Externo da Educação (SecexEduc).

Trago à apreciação deste colegiado representação do Tribunal de Contas do Estado do Rio Grande do Sul (TCE/RS) a respeito de possíveis irregularidades ocorridas no município de Arroio Grande/RS, relacionadas à execução de obras do Programa Nacional de Reestruturação e Aquisição de Equipamentos para a Rede Escolar Pública de Educação Infantil (Proinfância) .
Segundo a decisão do TCE/RS, a apuração das irregularidades relacionadas a um dos objetos fiscalizados seria de competência deste Tribunal de Contas da União, tendo em vista que a totalidade dos recursos utilizados foram provenientes de repasse federal. Trata-se do Termo de Compromisso PAC2 9037/2014, celebrado para a execução da escola municipal de educação infantil (EMEI) do Bairro Santana, com repasse estimado em R$ 797.131,89.
As irregularidades apontadas pela equipe de fiscalização do órgão estadual referiam-se à inexistência de garantia no âmbito do contrato de execução da obra, fato que, aliado à paralisação e à rescisão contratual, impediram a obtenção do ressarcimento à Administração dos valores das multas e indenizações a ela devidos. Nesse sentido, o potencial prejuízo ao erário foi calculado em R$ 39.856,59, referente à garantia que deveria ter sido exigida, no montante de 5% do valor total do contrato.
Após conhecer da representação, a unidade instrutora propõe, preliminarmente, a realização de diligência ao Fundo Nacional de Desenvolvimento da Educação (FNDE) para colher informações sobre o volume de recursos já liberados ao município de Arroio Grande bem como sobre eventuais devoluções e medidas adotadas para a preservação dos cofres públicos.
No que tange à admissibilidade, concordo com a análise da unidade instrutora de que a representação deve ser conhecida, uma vez que estão presentes os requisitos previstos nos arts. 235 e 237 do Regimento Interno do TCU e no art. 103, § 1º, da Resolução-TCU 259/2014. Quanto à diligência proposta, vislumbro encaminhamento diverso, conforme passo a expor.
As informações referentes à execução do termo de compromisso (peça 4) , obtidas do Sistema Integrado do Ministério da Educação (Simec) , dão conta de que o ajuste encerrou-se em 30/12/2017 e que a obra encontra-se cancelada, com 8,61% de execução. Mais ainda, foram repassados ao município R$ 398.958,22, em três parcelas, no ano de 2014, porém somente foram pagos à empresa contratada pela obra R$ 16.524,82.
Assim, no tocante à análise da materialidade dos fatos, tenho posicionamento diverso da unidade instrutora. Ainda que o termo de compromisso tenha sido pactuado no valor de R$ 797 mil, os repasses foram correspondentes a cerca de 50% desse valor. Além disso, considerando que os recursos não utilizados devem ser restituídos ao FNDE, o provável prejuízo estaria limitado ao valor efetivamente pago à empresa contratada, no montante de R$ 16.524,82. Compreendo a prudência contida na proposta de diligência, a fim de averiguar a devolução do saldo remanescente na conta do termo de compromisso, porém tenho essa questão como saneada.
Em consulta realizada pelo meu Gabinete ao módulo de Repasse de Recursos de Projetos de Governo (RPG) do Banco do Brasil, foi possível obter o extrato da conta vinculada ao termo de compromisso (peça 9) . Conforme se observa, na data de 31/1/2018 houve o pagamento do valor de R$ 486.139,18 em favor do Ministério da Fazenda, o que comprova o recolhimento do saldo da conta corrente aos cofres da União. Portanto, constata-se a baixa materialidade dos recursos utilizados no âmbito do termo de compromisso.
Ademais, relembro que este Tribunal já tratou, sob minha relatoria, dos problemas sistêmicos relacionados ao programa Proinfância, consolidando auditoria temática no FNDE por meio do Acórdão 2580/2014-TCU-Plenário e, no ano seguinte, realizando fiscalização de orientação centralizada, julgada por meio do Acórdão 608/2015-TCU-Plenário. Mais recentemente, tais deliberações foram monitoradas, conforme o Acórdão 2504/2018-TCU-Plenário. Em todas essas deliberações verificam-se determinações e recomendações que visam mitigar e corrigir situações decorrentes da paralisação de obras, a exemplo dos indícios de irregularidades tratados nesta representação.
Considero, então, que a apuração e a correção da questão, caso ainda pendente, e até mesmo eventuais medidas de ressarcimento e apuração de responsabilidades, devem ser realizadas no âmbito da prestação de contas a ser analisada pelo FNDE. Nesse sentido, considerando os princípios da economia processual, racionalidade administrativa e eficiência, a matéria deve ser encaminhada à entidade para as medidas cabíveis.
Em conclusão, adoto o disposto no art. 106, § 3º, inciso I, da Resolução-TCU 259/2014, no sentido de considerar os fatos de baixo risco, materialidade e relevância; de levar ao conhecimento do FNDE as questões acima para a adoção das providências de sua alçada, com cópia para o órgão de controle interno; e de arquivar este processo.
	Ante o exposto, voto no sentido de que seja aprovado o acórdão que ora submeto à deliberação deste Colegiado.
TCU, Sala das Sessões Ministro Luciano Brandão Alves de Souza, em 20 de agosto de 2019.
Ministro BRUNO DANTAS 
Relator